【裁判字號】    92,台上,912
【裁判日期】    920508
【裁判案由】    國家賠償
【裁判全文】
最高法院民事判決                                九十二年度台上字第九一二號
    上  訴  人  甲○○○
    訴訟代理人  戴 國 石律師
                蔡 吉 記律師
    被 上訴 人  台灣高雄地方法院
    法定代理人  蔡 文 貴
右當事人間請求國家賠償事件，上訴人對於中華民國九十年八月二十三日台灣高等法
院高雄分院第二審更審判決（九十年度上國更(一)字第二號），提起上訴，本院判決如
左：
    主  文
原判決廢棄，發回台灣高等法院高雄分院。
    理  由
本件上訴人主張：被上訴人受理八十五年度執字第二００九０號拍賣抵押物強制執行
事件，拍賣債務人張簡坤銓所有坐落高雄縣大寮鄉○○段三一七之一、之三、之四號
三筆土地應有部分均為四分之一，伊以總價新台幣（下同）六百五十二萬元得標，並
繳清價金。嗣三一七之三號土地共有人曾秀婷、曾秀芬以拍定價格優先承購該筆土地
，繳清價款四百二十萬元，被上訴人即發還該筆土地價款與伊，將三一七之三號土地
之權利移轉證書發給曾秀婷、曾秀芬，其餘二筆土地之權利移轉證書發給伊。雖被上
訴人之民事執行處於拍賣公告中載明：「三筆土地合併拍賣、分別出價；拍賣應有部
分，共有人有優先承購權」。但實係以該三筆土地為標的合而為一個不可分之買賣契
約，如有部分土地共有人行使優先承購權時，該買賣契約自應全部不生效力。因拍賣
公告未表明拍賣之三筆土地有不同之共有人，會有不同之優先承購情形，程序上已有
瑕疵，且於伊拍定後，未先通知共有人是否有優先承購，即逕命伊先行繳交價金，而
於共有人表示優先承購三一七之三號土地時，未將全部價金退還僅將該部分價金返還
與伊，亦有違誤。詎伊對債務人張簡坤詮起訴請求返還不當得利，並對被上訴人告知
訴訟後，被上訴人之執行人員竟仍將拍賣價金予以分配，致伊向張簡坤詮追討無果，
受有二百三十二萬元之損害，依國家賠償法第二條第二項規定，被上訴人應予賠償。
經伊以書面向被上訴人求償，被上訴人絕賠償等情，求為命被上訴人如數給付，並
自訴狀繕本送達翌日起加付法定遲延利息之判決。
被上訴人則以：拍賣公告中已表明拍賣應有部分，共有人有優先承購權，促請投標人
注意，伊依土地法第三十四條之一第四項規定，通知共有人是否行使優先承購權，應
無不合。況上訴人曾以三筆土地合併拍賣係一不可分契約，其中一筆因共有人行使優
先承購權，其原有拍定之買賣行為應全部失效為由，聲明異議，業經法院裁定駁回確
定，伊所屬執行人員依法製作分配表分配價金，亦無不法可言。至於上訴人對張簡坤
詮提起訴訟獲勝訴判決確定，係其如何請求之問題，與伊無涉。尤難謂伊之所屬執行
人員有何故意或過失等語，資為抗辯。
原審維持第一審所為上訴人敗訴之判決，駁回其上訴，無非以：被上訴人將系爭三筆
土地公告合併拍賣，分別出價，上訴人參與競標，依序出價五十萬元、四百二十萬元
、一百八十二萬元，總價六百五十二萬元而得標，並繳清價金。嗣其中三一七之三號
土地一筆，雖由共有人曾秀婷、曾秀芬以拍定價格四百二十萬元依法優先承購，但拍
賣之系爭三筆土地之共有人不同，有土地登記簿足資閱覽，優先承購之解除條件將因
共有人不同而各別發生，乃上訴人可知悉之事實。且系爭三筆土地之使用分區，分別
為農業用地、住宅區○地○道路用地，其價值各有差異，所拍賣者為各應有部分四分
之一，自不因其中一筆土地為其他共有人優先承購而無法達成原有拍賣之目的。上訴
人於投標時，既未表明其中一筆土地失效，將無法達成其買賣之目的，縱其中三一七
之三號土地共有人曾秀婷、曾秀芬以拍定價格優先承購，而使該筆土地所附有優先承
購權人行使優先承購權時即不為拍定之解除條件成就，上訴人就此筆土地之買賣因而
失其效力，惟其餘二筆土地之拍賣，因無共有人表示優先承購，即仍得為獨立拍定，
尚不因三一七之三號土地共有人行使優先承購權，而隨之失效。被上訴人於曾秀芬、
曾秀婷行使優先承購權、繳清價金後，隨即退還上訴人所繳該部分之價金，於法並無
違誤；其本於權責，先通知上訴人（拍定人）繳納價金，再於共有人優先承購後予以
退還，所行之執行程序亦無不法之處。至上訴人以其餘二筆土地與三一七之三號土地
之買賣應同失效力，請求債務人張簡坤詮返還所受償價金之不當得利，其法律關係僅
存在於上訴人與張簡坤詮之間，訴訟裁判之效力當然不及於被上訴人。而告知訴訟並
非停止執行之法定事由，不能謂執行法院受告知訴訟，即應將執行事件停頓不予分配
。從而被上訴人依強制執行法第十八條及辦理強制執行事件應行注意事項第十六條(六)
規定於系爭土地拍定後，製作分配表，指定分配期日、實施分配所行之強制執行程序
，均屬有據，要無違法可言。上訴人本於國家賠償之法律關係請求被上訴人賠償，即
屬無理等詞，為其判斷之基礎。
查被上訴人拍賣之系爭三筆土地之共有人不同，且使用分區分別為農業用地、住宅區
○地○道路用地，其價值各有差異，所拍賣者為各應有部分四分之一，自不因其中一
筆土地為其他共有人優先承購而無法達成原有拍賣之目的。上訴人於投標時，既未表
明其中一筆土地失效，將無法達成其買賣之目的，縱該筆經共有人優先承購之三一七
之三號土地因解除條件成就而致上訴人就此部分之買賣契約失效，但其餘二筆土地因
無共有人表示優先承購，仍得獨立拍定，上訴人就此二筆土地之買賣尚可成立生效，
為原審所確定之事實。果爾，該三筆土地之共有人既不同，使用分區又分別為農業用
地、住宅區○地○道路用地，則該三筆土地間究有何相輔相依關係？而非合併拍賣不
可？原審並未說明。苟如原審所認定每筆土地均得獨立拍賣，被上訴人儘可以各筆土
地為獨立拍賣，為何於拍賣公告中載明三筆土地合併拍賣？若該三筆土地確有相輔相
依非合併拍賣不可之關係存在，該住宅區用地之優先承購人依法僅就其共有之四百二
十萬元之住宅區用地為優先承購，而使上訴人就其餘二筆土地仍以一百八十二萬元買
受道路用地供人通行及以五十萬元買受農業用地耕作？是否符合被上訴人「合併拍賣
」之本意而能達成上訴人原有投標應買之目的？另在被上訴人公告合併拍賣之下，上
訴人於投標時，能否單方面表明其中一筆土地失效，將無法達成其買賣之目的？原審
亦未明確調查審認，徒憑前開理由，遽為上訴人不利之判決，自屬難昭折服。上訴論
旨，指摘原判決不當，求予廢棄，非無理由。
據上論結，本件上訴為有理由，依民事訴訟法第四百七十七條第一項、第四百七十八
條第一項，判決如主文。
中      華      民      國    九十二    年      五      月      八      日
                              最高法院民事第七庭
                                  審判長法官  蘇  茂  秋
                                        法官  徐  璧  湖
                                        法官  朱  建  男
                                        法官  蘇  達  志
                                        法官  沈  方  維
      右正本證明與原本無異
                                              書  記  官
中      華      民      國    九十二    年      五      月     二十     日
                                                                       Ｋ


司法院資訊處製作；財團法人民間司法改革基金會備份。
